台灣彰化地方法院民事判決　九十二年度簡上字第一四七號
　　上　訴　人　乙○○
　　被　上訴人　甲○○
右當事人間請求給付票款事件，上訴人對於中華民國九十二年十月十七日本院彰化簡
易庭第一審判決（九十二年度彰簡字第四０二號）提起上訴，經本院於九十三年二月
十八日辯論終結，判決如左：
    主      文
原判決關於駁回上訴人後開第二項之訴部分，暨命上訴人負擔訴訟費用之裁判均廢棄
。
被上訴人應給付上訴人新台幣柒拾萬元及自民國九十一年十二月二十六日起至清償日
止按週年利率百分之六計算之利息。
第一審（除確定部分外）及第二審訴訟費用由被上訴人負擔。
    事實及理由
一、本件上訴人起訴主張：被上訴人甲○○因向其借款七十萬元，而簽發以被上訴人
    為發票人、由被上訴人之子許世民背書（簽其乳名「許世明」）、付款人第一商
    業銀行鹿港分行、發票日民國九十一年十二月二十二日、帳號六三二號、票據號
    碼ＲＢ0000000號、面額七十萬元之支票一紙交付予上訴人收執，詎經上
    訴人於九十一年十二月二十六日提示，竟遭退票，爰本於票據關係請求被上訴人
    負發票人之責任；並於上訴審補稱：上訴人出借給被上訴人之款項，係被上訴人
    於九十一年十月二十四日自上訴人配偶第一商業銀行台中分行之帳號00000
    000000號帳戶中所提領七十萬元，於提領當日下午，被上訴人即到上訴人
    住處，由上訴人親手交付現金與被上訴人，交付現金時被上訴人父子與上訴人太
    太均在場，上開帳戶戶名雖為上訴人之配偶，但實際為上訴人所使用。被上訴人
    借款時稱其需要約二個月時間即至九十一年十二月二十二日始能返還借款，因此
    開立系爭支票交付給上訴人，本件與訴外人林鉅棟及被上訴人之子許世明均無關
    ，其亦不認識此二人。上訴人與被上訴人為幾十年之朋友，之前也曾出借款項給
    被上訴人，除本件外被上訴人尚有一些借款未償還等情。除援用原審立證方法外
    ，另提出上訴人配偶之帳戶存摺及本院九十一年度彰簡字六五五號判決暨確定證
    明書各一份（以上皆影本）為證。
二、被上訴人則以：其子許世民於八十四年間即介紹其朋友林鉅棟向上訴人借款，雙
    方已陸續往來一年多，林鉅棟向上訴人借款均係其子許世民在處理，其並未經手
    ，後因林鉅棟倒債，上訴人要求其子許世民負責，許世民即囑其妻（即被上訴人
    之媳婦，於被上訴人所經營之金木鐵工廠擔任會計，被上訴人之支票及印章均交
    由其媳婦保管，並得開立支票以支付鐵工廠所需之相關費用）開立系爭支票，由
    許世民背書後交予上訴人替林鉅棟清償借款，其子許世民事後將開立系爭支票用
    以替友人林鉅棟還錢予上訴人之事告知被上訴人，因許世民稱他會負責，支票既
    已簽發，因此被上訴人亦沒有表示不同意，事實上其並沒有向上訴人借錢，上訴
    人亦未交付任何款項予伊，故其無需負票據上之責任等語置辯。除援用原審立證
    方法外，另提出林鉅棟簽發之支票影本一紙為證。
三、按當事人主張有利於己之事實者，就其事實有舉證之責任，民事訴訟法第二百七
    十七條前段定有明文。經查，上訴人主張其持有以被上訴人為發票人、由被上訴
    人之子許世民背書（簽其乳名「許世明」，此部份經原審判決背書人許世民敗訴
    ，因其未提起上訴而告確定）、付款人為第一商業銀行鹿港分行、發票日九十一
    年十二月二十二日、帳號六三二號、票據號碼ＲＢ0000000號、面額七十
    萬元之支票一紙，嗣支票到期經上訴人於九十一年十二月二十六日予以提示，未
    獲兌現而遭退票等情，業經上訴人提出支票正反面及退票理由單為證，被上訴人
    則對於支票及其上發票人印章之真正不予爭執，是此部份被上訴人之主張堪信為
    真，惟被上訴人否認伊與上訴人之間有借貸關係存在，並稱其未向持系爭支票向
    上訴人借款及取得任何借貸之款項，故無需負票據上之責任云云。
四、按票據行為，為不要因行為，執票人不負證明關於取得票據原因之責任。票據債
    務人如主張其與執票人間並無為票據行為之原因關係存在，自應由該債務人就票
    據原因關係不存在之事實，負舉證之責任。查本件上訴人雖主張系爭支票係被上
    訴人向其借款而簽發交付，原審則以上訴人不能證明其所主張之原因關係即借貸
    關係存在而駁回上訴人此部份之訴訟，惟揆櫫前揭說明執票人本不負有證明其與
    票據債務人間之原因關係存在之責任，故必須在執票人及票據債務人均主張支票
    交付之原因關係為消費借貸，票據債務人並抗辯未收受借款，消費借貸未成立時
    ，則就借貸關係因借款已交付而有效成立之事實，執票人始負有舉證之責任，且
    此時執票人所應舉證者並非票據交付之原因關係是否為消費借貸，而係其是否已
    交付借款予票據債務人使消費借貸關係有效成立一事，因此前提要件必須兩造對
    於支票係票據債務人為向執票人借款而交付一節不予爭執，始有其適用，蓋支票
    為無因證券，交付票據之原因甚多，或為贈與、或為買賣、或為確保當事人間已
    存在之法律關係、或為消滅已存在之法律關係，非僅囿於金錢借貸一端而已，若
    票據債務人主張簽發支票並非因借貸關係而為，則此時票據行為之原因關係不存
    在，仍應由票據債務人負舉證之責任。查本件被上訴人已於原審及本院主張系爭
    支票係因訴外人林鉅棟向上訴人借款未償還，其子許世民為替林鉅棟清償該筆借
    款而囑其妻簽發系爭支票交付上訴人，其並未因向上訴人借款而交付系爭支票等
    語，因此本件之重點並非在於上訴人能否證明確有交付借款予被上訴人之事實，
    而係被上訴人之子許世民因承擔他人對上訴人之債務而自行開立系爭支票，許世
    民無權代理被上訴人簽發系爭支票，被上訴人是否仍應負該票據上之責任。按無
    代理權人以代理人之名義所為之法律行為，係效力未定之法律行為，得經本人承
    認而對於本人發生效力（八十五年台上字第九六三號判例要旨請參照），查被上
    訴人已於本院自承其於得知其子許世民無權擅自簽發其所有之系爭支票交付予上
    訴人，用以清償訴外人林鉅棟所積欠上訴人之借款時，其並未表示不同意，顯係
    明知他人無權代理其為法律行為仍不表示反對，足認被上訴人已承認無權代理人
    許世民代理其所簽發系爭支票之法律行為，該支票之發票行為即屬有效成立，故
    上訴人主張被上訴人應負票據上發票人之責任，自非無據。
五、按於票據上簽名者，依票上所載文義負責，發票人應照支票文義擔保支票之支付
    ，發票人、承兌人、背書人，及其他票據債務人對於執票人連帶負責，又執票人
    向支票債務人行使追索權時，得請求自為付款提示日起之利息，如無約定利率者
    ，依年利六釐計算，票據法第五條第一項、第一百二十六條、第一百四十四條、
    第九十六條第一項、第一百三十三條規定甚明。從而，上訴人本於票據關係，訴
    請被上訴人給付系爭票款七十萬元及自付款提示日起即九十一年十二月二十六日
    至清償日止按週年利率百分之六計算之利息部分，即有理由，應予准許，原審就
    上開應准許部分為上訴人敗訴之判決，尚有未洽，依法應予廢棄改判如主文第一
    、二項所示。
六、結論：上訴人之上訴為有理由，依民事訴訟法第四百三十六條之一第三項、第四
    百五十條、第七十八條，判決如主文。
中　　　華　　　民　　　國　　九十三　　年　　　三　　　月　　　三　　　日
                                      民事第二庭
~B審判長法官　何志通
~B法　　　官  鄭舜元
~B法　　　官　黃倩玲
右為正本係照原本作成。
不得上訴。
中　　　華　　　民　　　國　　九十三　　年　　　三　　　月　　　十一　　日
~B法院書記官　林憲男
